---
title: "Tugas Individu 3"
author: "Raziqizzan Putrandi - G1401211040"
output:
  html_document:
    df_print: paged
editor_options:
  markdown:
    wrap: 72
---

```{r}
library(dLagM)
library(dynlm)
library(MLmetrics)
library(lmtest)
library(readxl)
```

# Input data

```{r}
data3 <- read_excel("C:\\Users\\User\\Documents\\raziq\\semseter 5\\MPDW\\praktikum\\Prak MPDW\\pertemuan 3\\data tugas 3.xlsx", sheet = 1)
data3
```
# Pembagian data dan data time series
```{r}
train3 <- data3[1:159,]
test3 <- data3[160:199,]

data3.ts <- ts(data3)
train3.ts <- ts(train3)
test3.ts <- ts(test3)
```

# 1. Model Koyck
```{r}
model3.koyck <- koyckDlm(x = train3$High, y = train3$low, intercept = TRUE)
summary(model3.koyck)
AIC(model3.koyck)
BIC(model3.koyck)
```

Dari hasil tersebut, didapat bahwa intercept , peubah $x_t$ dan
$y_{t-1}$ memiliki nilai $P-Value<0.05$. Hal ini menunjukkan bahwa
intercept, peubah $x_t$ dan $y_{t-1}$ berpengaruh signifikan terhadap
$y_t$. Adapun model keseluruhannya adalah sebagai berikut 
$$
\hat{Y_t}= -0.7280+0.6793X_t+ 0.3576 Y_{t-1}
$$ \

### Peramalan dan akurasi model koyck
```{r}
# peramalan 40 periode kedepan
frc.koyck <- forecast(model = model3.koyck, x=test3$High, h=40)
frc.koyck
#akurasi data test
mape3.koyck <- MAPE(frc.koyck$forecasts, test3$low)
mape3.koyck
#akurasi data training
GoF(model3.koyck)
```

# 2. Model Distributed Lag

### dengan lag 3

```{r}
model3.dl <- dlm(x = train3$High, y = train3$low, q=3)
summary(model3.dl)
AIC(model3.dl)
BIC(model3.dl)
```

Dari hasil diatas, didapat bahwa $P-value$ dari intercept, $x_{t}$ dan
$x_{t-1}<0.05$. Hal ini menunjukkan bahwa intercept, $x_{t}$ dan
$x_{t-1}$ berpengaruh signifikan terhadap $y_t$. Adapun model
keseluruhan yang terbentuk adalah sebagai berikut

$$
\hat{Y_t}=-1.28467+ 0.80317X_t+0.20644X_{t-1}+0.03402X_{t-2}+0.02478X_{t-3}
$$ 

### Peramalan dan akurasi model Distributed Lag (lag=3)

```{r}
# peramalan 40 periode kedepan
frc.dl <- forecast(model = model3.dl, x=test3$High, h=40)
frc.dl
#akurasi data test
mape3.dl <- MAPE(frc.dl$forecasts, test3$low)
mape3.dl
#akurasi data training
GoF(model3.dl)
```

### dengan lag Optimmum

```{r}
# cari lag optimum
finiteDLMauto(formula =low ~ High,
              data = data.frame(train3), q.min = 1, q.max = 6,
              model.type = "dlm", error.type = "AIC", trace = FALSE)
```

Berdasarkan output tersebut, lag optimum didapatkan ketika lag=1.
Selanjutnya dilakukan pemodelan untuk lag=1 

### Dengan lag optimum (lag=1)
```{r}
model3.dl.opt <- dlm(x = train3$High, y = train3$low, q=1)
summary(model3.dl.opt)
AIC(model3.dl.opt)
BIC(model3.dl.opt)
```
Dari hasil diatas, didapat bahwa $P-value$ dari intercept, $x_{t}$ dan
$x_{t-1}<0.05$. Hal ini menunjukkan bahwa intercept, $x_{t}$ dan
$x_{t-1}$ berpengaruh signifikan terhadap $y_t$. Adapun model
keseluruhan yang terbentuk adalah sebagai berikut 
$$
\hat{Y_t}=-1.2025+ 0.8039 X_t+ 0.2582X_{t-1}
$$ 

### Peramalan dan akurasi model Distributed Lag optimum (lag=1)
```{r}
# peramalan 40 periode kedepan
frc.dl.opt <- forecast(model = model3.dl.opt, x=test3$High, h=40)
frc.dl.opt
#akurasi data test
mape3.dl.opt <- MAPE(frc.dl.opt$forecasts, test3$low)
mape3.dl.opt
#akurasi data training
GoF(model3.dl.opt)
```

Model tersebut merupakan model yang sangat baik dengan nilai MAPE yang
kurang dari 10%.

# 3. Model Autoregressive

### Dengan lag p=1 dan q=1

```{r}
model3.ardl <- ardlDlm(x = train3$High, y = train3$low, p = 1 , q = 1)
summary(model3.ardl)
AIC(model3.ardl)
BIC(model3.ardl)
```

Hasil di atas menunjukkan bahwa peubah $intercept, x_{t}, y_{t-1}$,
hasil uji t menunjukkan nilai-p pada peubah $<0.05$ Hal ini menunjukkan
bahwa peubah $intercept, x_{t}, y_{t-1}$ berpengaruh signifikan terhadap
$y_t$, sementara $x_{t-1}$ tidak berpengaruh signifikan terhadap $y_t$.
Model keseluruhannya adalah sebagai berikut:

$$
\hat{Y}=-0.80633+ 0.74778X_t-0.04104X_{t-1}+0.33529Y_{t-1}
$$ 

### Peramalan dan akurasi model Autoregressive dengan lag (p=1 dan q=1)

```{r}
# peramalan 40 periode kedepan
frc.ardl <- forecast(model = model3.ardl, x=test3$High, h=40)
frc.ardl
#akurasi data test
mape3.ardl <- MAPE(frc.ardl$forecasts, test3$low)
mape3.ardl
#akurasi data training
GoF(model3.ardl)
```

Berdasarkan akurasi di atas, terlihat bahwa nilai MAPE keduanya tidak
jauh berbeda. Artinya, model regresi dengan distribusi lag ini
tidak `overfitted` atau `underfitted`

### Autoregressive dengan lag optimum

```{r}
#penentuan lag optimum
model3.ardl.opt <- ardlBoundOrders(data = data.frame(data3), ic = "AIC", formula = low ~ High )
min_p=c()
for(i in 1:6){
  min_p[i]=min(model3.ardl.opt$Stat.table[[i]])
}
q_opt=which(min_p==min(min_p, na.rm = TRUE))
p_opt=which(model3.ardl.opt$Stat.table[[q_opt]] == 
              min(model3.ardl.opt$Stat.table[[q_opt]], na.rm = TRUE))
data.frame("q_optimum" = q_opt, "p_optimum" = p_opt, 
           "AIC"=model3.ardl.opt$min.Stat)
```

Dari tabel di atas, dapat terlihat bahwa nilai AIC terendah didapat
ketika $p=2$ dan $q=2$, yaitu sebesar `-268.2919`. Artinya, model
autoregressive optimum didapat ketika $p=2$ dan $q=2$.

Selanjutnya dapat dilakukan pemodelan dengan nilai $p$ dan $q$ optimum
seperti inisialisasi di langkah sebelumnya. 

### Dengan lag optimum (p=2 dan q=2)

```{r}
model3.ardl.opt1 <- ardlDlm(x = train3$High, y = train3$low, p = 2 , q = 2)
summary(model3.ardl.opt1)
AIC(model3.ardl.opt1)
BIC(model3.ardl.opt1)
```

Hasil di atas menunjukkan bahwa peubah
$intercept, x_{t}, x_{t-2}, y_{t-1}, y_{t-2}$, hasil uji t menunjukkan
nilai-p pada peubah $<0.05$ Hal ini menunjukkan bahwa peubah
$intercept, x_{t}, x_{t-2}, y_{t-1}, y_{t-2}$ berpengaruh signifikan
terhadap $y_t$, sementara $x_{t-1}$ tidak berpengaruh signifikan
terhadap $y_t$. Model keseluruhannya adalah sebagai berikut:

$$
\hat{Y}=-0.528197+ 0.744682X_t+0.003451X_{t-1}-0.253631X_{t-2}+0.246009Y_{t-1}+0.286363Y_{t-2}
$$ 

### Peramalan dan akurasi model Autoregressive dengan lag optimum (p=2 dan q=2)

```{r}
# peramalan 40 periode kedepan
frc.ardl.opt <- forecast(model = model3.ardl.opt1, x=test3$High, h=40)
frc.ardl.opt
#akurasi data test
mape3.ardl.opt <- MAPE(frc.ardl.opt$forecasts, test3$low)
mape3.ardl.opt
#akurasi data training
GoF(model3.ardl.opt1)
```

Berdasarkan akurasi di atas, terlihat bahwa nilai MAPE keduanya tidak
jauh berbeda. Artinya, model regresi dengan distribusi lag ini
tidak `overfitted` atau `underfitted` 

# Pemodelan DLM & ARDL dengan Library `dynlm`

```{r}
#sama dengan model dlm lag=3
cons3_lm1 <- dynlm(low ~ High+L(High)+L(High,2)+L(High,3),data = train3.ts)
summary(cons3_lm1)
#sama dengan dlm lag optimum (lag=1)
cons3_lm2 <- dynlm(low ~ High+L(High),data = train3.ts)
summary(cons3_lm2)
#sama dengan model ardl p=1 q=1
cons3_lm3 <- dynlm(low ~ High+L(High)+L(low),data = train3.ts)
summary(cons3_lm3)
#sama dengan ardl lag optimum (p=2 dan q=2)
cons3_lm4 <- dynlm(low ~ High+L(High)+L(High,2)+L(low)+L(low,2),data = train3.ts)
summary(cons3_lm4)
```

### SSE

```{r}
deviance(cons3_lm1)
deviance(cons3_lm2)
deviance(cons3_lm3)
deviance(cons3_lm4)
```

### Autokorelasi

```{r}
#durbin watson
dwtest(cons3_lm1)
dwtest(cons3_lm2)
dwtest(cons3_lm3)
dwtest(cons3_lm4)
```

#### Heterogenitas

```{r}
bptest(cons3_lm1)
bptest(cons3_lm2)
bptest(cons3_lm3)
bptest(cons3_lm4)
```

#### Kenormalan

```{r}
shapiro.test(residuals(cons3_lm1))
shapiro.test(residuals(cons3_lm2))
shapiro.test(residuals(cons3_lm3))
shapiro.test(residuals(cons3_lm4))
```

## Perbandingan Model

```{r}
akurasi3 <- matrix(c(mape3.koyck, mape3.dl, mape3.dl.opt, mape3.ardl, mape3.ardl.opt))
row.names(akurasi3)<- c("Koyck","DLM 1","DLM optimum","Autoregressive p=1,q=1", "Autoregressive optimum (p=2,q=2)")
colnames(akurasi3) <- c("MAPE")
akurasi3
```

Berdasarkan nilai MAPE, model paling optimum didapat pada Model dlm
lag=1 karena memiliki nilai MAPE yang terkecil.

# Plot perbandingan model
```{r}
par(mfrow=c(1,1))
plot(test3$High, test3$low, type="b", col="black")
points(test3$High, frc.koyck$forecasts,col="red")
lines(test3$High, frc.koyck$forecasts,col="red")
points(test3$High, frc.dl$forecasts,col="blue")
lines(test3$High, frc.dl$forecasts,col="blue")
points(test3$High, frc.dl.opt$forecasts,col="orange")
lines(test3$High, frc.dl.opt$forecasts,col="orange")
points(test3$High, frc.ardl$forecasts,col="green")
lines(test3$High, frc.ardl$forecasts,col="green")
points(test3$High, frc.ardl.opt$forecasts,col="yellow")
lines(test3$High, frc.ardl.opt$forecasts,col="yellow")
legend("topleft",c("aktual", "Koyck","DLM 1","DLM optimum","Autoregressive p=1,q=1", "Autoregressive optimum (p=2,q=2)"), lty=1, col=c("black","red","blue","orange","green","yellow"), cex=0.5)
```
Berdasarkan plot tersebut, terlihat bahwa plot yang paling mendekati data aktualnya adalah Model dlm dengan lag=1, sehingga dapat disimpulkan model terbaik dalam hal ini adalah model regresi dlm dengan lag=1