---
title: "R Notebook"
output: html_notebook
---

# Library
```{r}
library("forecast")
library("graphics")
library("TTR")
library("TSA")
```
# Import data mekkah
```{r}
dataziq <- read_excel("C:\\Users\\User\\Documents\\raziq\\semseter 5\\MPDW\\praktikum\\data suhu mekkah.xlsx", 
    sheet = "Sheet1")
View(dataziq)
```
## Ubah data menjadi data deret waktu
```{r}
dataziq.ts <- ts(dataziq$`suhu mekkah`)
```
## ringkasan data
```{r}
summary(dataziq.ts)
```
# membuat plot
```{r}
ts.plot(dataziq.ts, xlab="Time Period ", ylab="Suhu Mekkah", 
        main = "Time Series Plot")
points(dataziq.ts)
```
dapat dilihat bahwwa data deret waktu pada suhu mekkah membentuk pola aditif musiman tanpa trend

# Membagi data menjadi data latih(80%) dan data uji(20%) 
```{r}
dt.latih <- dataziq[1:115,2]
dt.uji <- dataziq[116:144,2]
dt.latih.ts <- ts(dt.latih, frequency = 12)
dt.uji.ts <- ts(dt.uji, frequency = 12)
```

# membuat plot dataziq, data latih dan data uji
```{r}
plot(dataziq.ts, col="purple",main="Plot semua data")
points(dataziq.ts)

plot(dt.latih.ts, col="orange",main="Plot data latih")
points(dt.latih.ts)

plot(dt.uji.ts, col="green",main="Plot data uji")
points(dt.uji.ts)
```

# Pemulusan winter aditif
```{r}
# optimum
winter.opt<- HoltWinters(dt.latih.ts, alpha= NULL,  beta = NULL, gamma = NULL, seasonal = "additive")
winter.opt
winter.opt$fitted
xhat.opt <- winter.opt$fitted[,2]
```

# Peramalan
```{r}
#optimum
forecast.opt <- predict(winter.opt, n.ahead = 29)
forecast.opt
```

# Plot data deret waktu yang sudah diramal 
```{r}
plot(dt.latih.ts,main="Winter optimum",type="l",col="black",
     xlim=c(1,25),pch=20)
lines(xhat.opt,type="l",col="green")
lines(forecast.opt,type="l",col="green")
```

# Cek akurasi data latih
```{r}
SSE.opt<-winter.opt$SSE
MSE.opt<-winter.opt$SSE/length(dt.latih.ts)
RMSE.opt<-sqrt(MSE.opt)
akurasi.opt <- matrix(c(SSE.opt,MSE.opt,RMSE.opt))
row.names(akurasi.opt)<- c("SSE.opt", "MSE.opt", "RMSE.opt")
colnames(akurasi.opt) <- c("Akurasi")
akurasi.opt
```

# Cek akurasi data uji
```{r}
forecast.opt<-data.frame(forecast.opt)
dt.uji.ts <- data.frame(dt.uji.ts)
selisih.opt<-(forecast.opt)-(dt.uji.ts)
SSEuji.opt<-sum(selisih.opt^2)
MSEuji.opt<-SSEuji.opt/length(dt.uji.ts)
akurasi.opt <- matrix(c(SSE.opt,MSE.opt))
row.names(akurasi.opt)<- c("SSEuji.opt", "MSEuji.opt")
colnames(akurasi.opt) <- c("Akurasi")
akurasi.opt
```

