---
title: "SARIMA"
author: "Kelompok 9"
date: "2023-11-06"
output:
   html_document:
    toc: true
    toc_float:
      collapsed: true
      smooth_scroll: false
---

## library
```{r}
library("forecast")
library("graphics")
library("TTR")
library("TSA")
library("rio")
library("ggplot2")
library("kableExtra") 
library("astsa")
library("car")
library("portes")
library("MASS")
library("tseries")
library("rugarch")
library("lmtest")
library("FinTS")
```

## Input data

```{r}
data <- read.csv("https://raw.githubusercontent.com/Raziqizzan03/MPDW/main/data/(Full%20Data)%20Data%20Pendatang%20Mancanegara%20di%20Provinsi%20Bali%20(1).csv")
data<-data[,2:3]
```

# Eksplorasi data

### plot Data full

```{r}
plot_wisatawan = ts(data$Jumlah, frequency = 12, start= 2009)
plot(plot_wisatawan, 
     xlab = "Tahun", ylab="Wisatawan")
points(plot_wisatawan)
```

### Pembagian data uji data latih

```{r}
data_training<-data[1:166,2]
training_ts<-ts(data_training,start=c(2009,1),frequency=12) 
data_testing<-data[167:177,2]
testing_ts<-ts(data_testing, start = c(2022,11), frequency = 12)
```

data training = januari 2009-oktober 2022
data uji = november 2022- september 2023

### PLot data uji dan data latih

```{r}
# data latih
ts.plot(training_ts, col="orange",main="Plot data latih", type="o",xlab="Time",ylab="Data")
points(training_ts)

# data uji
ts.plot(testing_ts, col="green",main="Plot data uji", type="o",xlab="Time",ylab="Data")
points(testing_ts)
```


# Uji kestasioneran data

### plot acf 

```{r}
Acf(training_ts, lag.max = 48) 
```

Berdasarkan plot ACF, terlihat bahwa plot ACF pada data tersebut cenderung *tails off slowly*. menandakan bahwa data tersebut tidak stasioner dalam rataan

### Uji ADF

```{r}
tseries::adf.test(training_ts)
```

$H_0$ : Data tidak stasioner dalam rataan

$H_1$ : Data stasioner dalam rataan

Berdasarkan uji ADF tersebut, didapat *p-value* sebesar  0.4957 yang lebih besar dari taraf nyata 5% sehingga tak tolak $H_0$ dan menandakan bahwa data tidak stasioner dalam rataan. Hal ini sesuai dengan hasil eksplorasi menggunakan plot time series dan plot ACF.

### Plot Box-Cox

```{r}
index <- seq(1:166)
bc = boxcox(training_ts~index, lambda = seq(0,4,by=0.01))
#Nilai Rounded Lambda
lambda <- bc$x[which.max(bc$y)]
lambda
#SK
bc$x[bc$y > max(bc$y) - 1/2 * qchisq(.95,1)]
```

Gambar di atas menunjukkan nilai *rounded value* ($\lambda$) optimum sebesar **0.4** dan pada selang kepercayaan 95% nilai memiliki batas bawah **0.40** dan batas atas **0.54**. Selang tersebut tidak memuat nilai satu sehingga dapat dikatakan bahwa data bangkitan tidak stasioner dalam ragam.

# Penanganan kestasioneran

### Transformasi logaritma 

karena lamda yg didapatkan 0.4  mendekati 0 maka dilakukan transformasi logaritma

```{r}
training_ts <- log(training_ts)
testing_ts <- log(testing_ts)
```

### Diferencing non musiman

```{r}
training_diffnonmusiman <- diff(training_ts, differences = 1)
acf1 <- acf(training_diffnonmusiman,lag.max=48,xaxt="n", main="ACF d1")
     axis(1, at=0:48/12, labels=0:48)
```

### Diferencing non musiman dan musiman

```{r}
diff12.turis <- diff(training_ts,lag=12)
training_diffnonmusiman <- diff(diff12.turis,differencing=1)
acf2(training_diffnonmusiman)
```

# Identifikasi model

### pemilihan model

```{r}
acf2(training_diffnonmusiman)
```

model tentatif yg terbentuk $Arima(0,1,1)(0,1,1)_{12}$, $Arima(1,1,0)(2,1,0)_{12}$,
$Arima(0,1,1)(2,1,0)_{12}$, $Arima(1,1,0)(0,1,1)_{12}$, $Arima(1,1,1)(0,1,1)_{12}$
$Arima(1,1,1)(2,1,0)_{12}$, $Arima(0,1,1)(2,1,1)_{12}$, $Arima(1,1,0)(2,1,1)_{12}$

# Seleksi Model

### Arima(0,1,1)(0,1,1)_{12}

```{r}
fit1<-Arima(training_ts, order = c(0,1,1), seasonal=list(order=c(0,1,1), periode=12), method = "ML") 
coeftest(fit1)
summary(fit1) #oke
```

### Arima(1,1,0)(2,1,0)_{12}

```{r}
fit2<-Arima(training_ts, order = c(1,1,0), seasonal=list(order=c(2,1,0), periode=12), method = "ML") 
coeftest(fit2)
summary(fit2) #oke
```

### Arima(0,1,1)(2,1,0)_{12}

```{r}
fit3<-Arima(training_ts, order = c(0,1,1), seasonal=list(order=c(2,1,0), periode=12), method = "ML") #signifikan
coeftest(fit3)
summary(fit3) #oke
```

### Arima(1,1,0)(0,1,1)_{12}

```{r}
fit4<-Arima(training_ts, order = c(1,1,0), seasonal=list(order=c(0,1,1), periode=12), method = "ML") #signifikan
coeftest(fit4)
summary(fit4) #oke
```

### Arima(1,1,1)(0,1,1)_{12}

```{r}
fit5<-Arima(training_ts, order = c(1,1,1), seasonal=list(order=c(0,1,1), periode=12), method = "ML") #signifikan
coeftest(fit5)
summary(fit5)
```

### Arima(1,1,1)(2,1,0)_{12}

```{r}
fit6<-Arima(training_ts, order = c(1,1,1), seasonal=list(order=c(2,1,0), periode=12), method = "ML") #signifikan
coeftest(fit6)
summary(fit6)
```

### Arima(0,1,1)(2,1,1)_{12}

```{r}
fit7<-Arima(training_ts, order = c(0,1,1), seasonal=list(order=c(2,1,1), periode=12), method = "ML") #signifikan
coeftest(fit7)
summary(fit7)
```

### Arima(1,1,0)(2,1,1)_{12}

```{r}
fit8<-Arima(training_ts, order = c(1,1,0), seasonal=list(order=c(2,1,1), periode=12), method = "ML") #signifikan
coeftest(fit8)
summary(fit8)
```

### Perbandingan model yg signifikan

```{r}
aic_model_ov <- data.frame( "Nama Model" =c("ARIMA(0,1,1)×ARIMA(0,1,1)_{12}","ARIMA(1,1,0)×ARIMA(2,1,0)_{12}","ARIMA(0,1,1)×ARIMA(2,1,0)_{12}","ARIMA(1,1,0)×ARIMA(0,1,1)_{12}"),"AIC" = c(fit1$aic,fit2$aic,fit3$aic,fit4$aic))
aic_model_ov
dplyr::arrange(.data=aic_model_ov, AIC)
```

dapat dilihat bahwa model dengan aic terkecil dan parameter signifikan adalah Arima(1,1,0)(0,1,1)

# Overfitting

### Arima(2,1,0)(0,1,1)_{12}

```{r}
#===== OVERFITTING
overfit<-Arima(training_ts, order = c(2,1,0), seasonal=list(order=c(0,1,1), periode=12), method = "ML") 
coeftest(overfit)
summary(overfit)
```

Tetap model yg terpilih adalah Arima(1,1,0)(0,1,1)

# diagnostik sisaan

### Eksplorasi data

```{r}
sisaan.da <- fit4$residuals 
par(mfrow=c(2,2)) 
qqnorm(sisaan.da) 
qqline(sisaan.da, col = "blue", lwd = 2) 
plot(c(1:length(sisaan.da)),sisaan.da, xlab = "Order", ylab = "Residual") 
acf(sisaan.da) 
pacf(sisaan.da) 
par(mfrow = c(1,1))
```

Berdasarkan plot kuantil-kuantil normal, secara eksplorasi ditunjukkan sisaan tidak menyebar normal ditandai dengan adanya titik-titik yang cenderung tidak mengikuti garis. Kemudian dapat dilihat juga lebar pita sisaan yang cenderung sudah sama menandakan bahwa sisaan memiliki ragam yang homogen. Plot ACF dan PACF sisaan model menunjukkan saling bebas. Kondisi ini akan diuji lebih lanjut dengan uji formal.

# Uji formal

### 1) Sisaan Menyebar Normal

```{r}
ks.test(fit4$residuals,"pnorm")
```

$H_0$ : Sisaan menyebar normal

$H_1$ : Sisaan tidak menyebar normal

Berdasarkan uji KS tersebut, didapat *p-value* sebesar 2.2e-16 yang kurang dari taraf nyata 5% sehingga tolak $H_0$ dan menandakan bahwa sisaan tidak menyebar normal. Hal ini sesuai dengan hasil eksplorasi menggunakan plot kuantil-kuantil normal.

### 2) Sisaan saling bebas/tidak ada autokorelasi

```{r}
Box.test(fit4$residuals, lag = 20, type = "Ljung-Box")  
```

$H_0$ : Sisaan saling bebas

$H_1$ : Sisaan tidak tidak saling bebas

Berdasarkan uji Ljung-Box tersebut, didapat *p-value* sebesar  0.0776 yang lebih besar dari taraf nyata 5% sehingga tak tolak $H_0$ dan menandakan bahwa sisaan saling bebas.

### 3) Sisaan homogen

```{r}
#ragam homogen
Box.test((fit4$residuals)^2, type = "Ljung")
```

$H_0$ : Ragam sisaan homogen

$H_1$ : Ragam sisaan tidak homogen

Berdasarkan uji Ljung-Box terhadap sisaan kuadrat tersebut, didapat *p-value* sebesar $0.7383$ yang lebih besar dari taraf nyata 5% sehingga tak tolak $H_0$ dan menandakan bahwa ragam sisaan homogen.


### 4) Nilai tengah sisaan sama dengan nol

```{r}
t.test(fit4$residuals, mu = 0, conf.level = 0.95)
```

$H_0$ : nilai tengah sisaan sama dengan 0

$H_1$ : nilai tengah sisaan tidak sama dengan 0

Berdasarkan uji-ttersebut, didapat *p-value* sebesar 0.9076 yang lebih besar dari taraf nyata 5% sehingga tak tolak $H_0$ dan menandakan bahwa nilai tengah sisaan sama dengan nol.

# Peramalan

```{r}
# Arima(1,1,0)(0,1,1)_12
model_terbaik<-Arima(training_ts, order = c(1,1,0), seasonal=list(order=c(0,1,1), periode=12), method = "ML") 
ramalan_sarima<- forecast(model_terbaik,11)

plot(ramalan_sarima, main = "SARIMA Forecast")
```

# Akurasi

```{r}
library(Metrics)
a <- exp(ramalan_sarima$mean)
b <- exp(testing_ts)
mape_result <- mape(b,a) * 100
cat("MAPE:", sprintf("%.2f%%", mape_result), "\n")
a <- as.numeric(a)
```

# Plot perbandingan

### Data peramalan intervensi

```{r}
#Data hasil peramalan intervensi
library(readxl)
testing_data<-data[167:177,2]
ts_testings<-ts(testing_data, frequency = 12)
ts_testings <- ts(ts_testings, frequency = 12)
deta5<-read_excel("C:\\Users\\User\\Documents\\raziq\\semseter 5\\MPDW\\prediksii.xlsx", sheet = 2)
ramalan_intervensi <-ts(deta5, frequency = 12, start = 2022.9)
```

### Data peramalan LSTM

```{r}
#data peramalan LSTM
datalstm <- read_excel("C:\\Users\\User\\Documents\\raziq\\semseter 5\\MPDW\\prediksiLSTM3.xlsx")
datalstm <- as.numeric(datalstm$prediksi)
datalstmts <- ts(datalstm, frequency = 12, start = 2022.9)
```

### PLot data keseluruhan perbandingan 

```{r}
datats <- ts(data[,2], frequency = 12, start = 2009)
ramalan_sarima1 <- ts(a, frequency = 12, start = 2022.9)
# Buat plot data asli
par(mar = c(5, 5, 4, 5))
plot(datats, type = "l", col = "blue", ylim = range(c(datats, ramalan_sarima1, ramalan_intervensi, datalstmts)), ylab = "Jumlah Wisatawan", xlab = "Waktu", main = "Plot Data Asli dan Ramalan")

# Tambahkan plot hasil peramalan sesuai dengan waktu
lines(ramalan_sarima1, col = "red", type = "l")
lines(ramalan_intervensi, col = "black", type = "l")
lines(datalstmts, col = "green", type = "l")

# Tambahkan legenda
legend("topleft", legend = c("Data Asli", "Ramalan SARIMA", "Ramalan Intervensi", "Ramalan LSTM"), col = c("blue", "red","black","green"), lty = 1)

```

### Plot data test dengan peramalan

```{r}
dataaktual <- ts(data[167:177,2],frequency = 12, start = 2022.9)
# Buat plot data asli
par(mar = c(4, 4, 3, 4))
plot(dataaktual, type = "l", col = "blue", ylim = c(min(dataaktual, ramalan_sarima1,ramalan_intervensi, datalstmts), max(dataaktual, ramalan_sarima1,ramalan_intervensi, datalstmts)), ylab = "Jumlah Wisatawan", xlab = "Waktu", main = "Plot Data Asli dan Ramalan")

# Tambahkan plot hasil peramalan sesuai dengan waktu
lines(ramalan_sarima1, col = "red", type = "l")
lines(ramalan_intervensi, col="black", type = "l")
lines(datalstmts, col = "green", type = "l")

# Tambahkan legenda
legend("topleft", legend = c("Data Aktual", "Ramalan SARIMA", "Ramalan Intervensi", "Ramalan LSTM"), col = c("blue", "red","black", "green"), lty = 1)

```

```{r}
dataaktual <- ts(data[167:177,2],frequency = 12, start = 2022.9)
# Buat plot data asli
par(mar = c(4, 4, 3, 4))
plot(dataaktual, type = "l", col = "blue", ylim = c(min(dataaktual,ramalan_intervensi, datalstmts), max(dataaktual,ramalan_intervensi, datalstmts)), ylab = "Jumlah Wisatawan", xlab = "Waktu", main = "Plot Data Asli dan Ramalan")

# Tambahkan plot hasil peramalan sesuai dengan waktu
lines(ramalan_intervensi, col="red", type = "l")
lines(datalstmts, col = "green", type = "l")

# Tambahkan legenda
legend("topleft", legend = c("Data Aktual", "Ramalan Intervensi", "Ramalan LSTM"), col = c("blue", "red", "green"), lty = 1)

```

# Plot peramalan 20 periode kedepan

```{r}
#data peramalan LSTM
datalstm20 <- read_excel("C:\\Users\\User\\Documents\\raziq\\semseter 5\\MPDW\\prediksi20(2).xlsx", sheet = 2)

datalstm20ts <- ts(datalstm20, frequency = 12, start = 2009)

datapredik20 <- ts(datalstm20[178:197,], frequency = 12, start = 2023.7)
```

```{r}
# Buat plot data asli
par(mar = c(5, 5, 4, 5))
plot(datalstm20ts, type = "l", col = "green", ylim = range(c(datalstm20ts)), ylab = "Jumlah Wisatawan", xlab = "Waktu", main = "Plot Data Asli dan Ramalan")


# Tambahkan plot hasil peramalan sesuai dengan waktu
lines(datapredik20, col = "black", type = "l")

# Tambahkan legenda
legend("topleft", legend = c("Data Asli","Peramalan 20 periode"), col = c("green","black"), lty = 1)
```
# Perbandingan MAPE

```{r}
mape_sarima <- mape(b,a) * 100
mape_intervensi <- mape(b,deta5$prediksi) * 100
mape_LSTM <- mape(b,datalstm) * 100

MAPE_Perbandingan <- data.frame( "Model" =c("SARIMA","Intervensi","LSTM"),"MAPE" = c(mape_sarima,mape_intervensi,mape_LSTM))

dplyr::arrange(.data=MAPE_Perbandingan, MAPE)
```


